臺灣彰化地方法院民事判決
109年度重訴字第95號
原      告  黃忠恕  
訴訟代理人  葉瑞香  
被      告  王志銘  
訴訟代理人  張仕融律師
上列當事人間請求分割共有物事件，本院於民國110年11月4日言
詞辯論終結，判決如下：
    主  文
壹、將兩造共有之坐落彰化縣○○市○○段00000地號土地（面積：5
    50.00平方公尺），應以原物分割如附圖二即彰化縣彰化地
    政事務所土地複丈成果圖110年9月10日彰土測字第2186號標
    示，編號Ａ部分（275平方公尺）由原告黃忠恕單獨取得；編
    號Ｂ部分（275平方公尺）由被告王志銘單獨取得。
貳、訴訟費用由兩造按附表訴訟費用負擔比例欄所示比例負擔。
    事實及理由
壹、原告起訴主張：
　一、按各共有人，除法令另有規定外，得隨時請求分割共有物
      ；但因物之使用目的不能分割或契約訂有不分割之期限者
      ，不在此限；分割之方法不能協議決定，或於協議決定後
      因消滅時效完成經共有人拒絕履行者，法院得因任何共有
      人之請求，命為下列之分配：一、以原物分配於各共有人
      ；但各共有人均受原物之分配顯有困難者，得將原物分配
      於部分共有人；二、原物分配顯有困難時，得變賣共有物
      ，以價金分配於各共有人；或以原物之一部分分配於各共
      有人，他部分變賣，以價金分配於各共有人；民法第823
      條第1項、第824條第2項分別定有明文。
　二、坐落彰化縣○○市○○段00000地號土地乃兩造共有（下稱系
      爭土地），系爭土地上之北側有原告所有之建物(建號：
      彰化縣○○市○○段0000○號；門牌：彰化縣○○市○○路000號)
      ；系爭土地上之南側有被告所有之建物(建號：彰化縣○○
      市○○段0000○號；門牌：彰化縣○○市○○路000號)。而系爭
      土地並無因物之使用目的不能分割或契約訂有不分割之期
      限，且兩造就分割之方法不能協議決定，故原告起訴請求
      裁判分割共有物，又考量系爭土地之使用現況，以及分割
      之經濟效益、公平原則，請鈞院准依使用現況及聲明所載
      分割方案為判決。
　三、原告聲明：
　　㈠請准將兩造共有之坐落彰化縣○○市○○段00000地號土地（面
      積：550.00平方公尺），予以原物分割如彰化縣彰化地政
      事務所土地複丈成果圖110年9月10日彰土測字第2186號標
      示，編號Ａ部分（275平方公尺）由原告黃忠恕單獨取得；
      編號Ｂ部分（275平方公尺）由被告王志銘單獨取得。
　　㈡訴訟費用由被告負擔。
貳、原告對於被告答辯內容之陳述：
　　不同意以變賣之方式為分割方案。
參、被告答辯內容：
　一、按分割共有物，究以原物分割或變價分配其價金，法院固
      有自由裁量之權，不受共有人主張之拘束，但仍應斟酌當
      事人之聲明，共有物之性質、經濟效用及全體共有人利益
      等，公平裁量。必於原物分配有困難者，始予變賣，以價
      金分配於各共有人（本院五十一年台上字第二七一號判例
      參照）。此觀諸九十八年一月二十三日修正公布之民法第
      八百二十四條第二項第二款亦規定「原物分配顯有困難時
      ，得變賣共有物」，足見在適用九十八年一月二十三日修
      正前民法第八百二十四條第二項之規定時，依法律之宗旨
      ，應解釋為變價分割係於原物分配有困難時，始可採用。
      所謂原物分配有困難，係指共有物性質上不能以原物分配
      或以原物分配有困難之情形，例如共有物本身無法為原物
      分割，或雖非不能分割，然分割後將顯然減損其價值或難
      以為通常使用是（最高法院98年度台上字第223號民事判
      決參照）。
　二、次按建築法所稱之建築基地，為供建築物本身所占之地面
      及其所應留設之法定空地；法定空地之留設，應包括建築
      物與其前後左右之道路或其他建築物間之距離，其寬度於
      建築管理規則中定之；應留設之法定空地，非依規定不得
      分割、移轉，並不得重複使用，其分割要件及申請核發程
      序等事項之辦法由內政部定之（建築法第11條參照）。復
      按建築基地法定空地分割辦法，係依建築法第11條第3項
      規定授權內政部所訂定，屬委任立法，有法律位階之效力
      ，依該辦法第3條第1至第4款、第5條第1項分別規定：「
      建築基地之法定空地併同建築物之分割，非於分割後合於
      左列各款規定者不得為之：一、每一建築基地之法定空地
      與建築物所占地面應相連接，連接部分寬度不得小於二公
      尺。二、每一建築基地之建蔽率應合於規定。但本辦法發
      布前已領建造執照，或已提出申請而於本辦法發布後方領
      得建造執照者，不在此限。三、每一建築基地均應連接建
      築線並得單獨申請建築。四、每一建築基地之建築物應具
      獨立之出入口」、「申請建築基地法定空地分割，應檢附
      直轄市、縣市主管建築機關准予分割之證明文件。」故依
      建築法第11條第3項及建築基地法定空地分割辦法第3條、
      第5條第1項之規定，土地若經列為法定空地後，除合於上
      列規定外，依法不得分割及移轉。
　三、又建築基地於建築使用時，應保留一定比例面積之空地，
      旨在使建築物利於日照、通風、採光、地震及防火避災等
      目的，以增進使用人之舒適、安全與衛生，其與建築物本
      身所占之地面關係密切，如容許基地所有權人於建築完竣
      後，就該建築基地（含法定空地部分）為分割，致不合乎
      法定空地比例，不僅不能達到法定空地比例之公益性目的
      ，且有縱容脫法行為之嫌，故建築法第十一條第一項前段
      、第三項及內政部頒定之建築基地法定空地分割辦法第三
      條、第四條即明文規定限制法定空地之分割。
　四、原告並未提出主管機關准予分割之證明文件，且原告提出
      之分割方案僅被告面臨道路，原告分得之土地並未面臨道
      路，故原告提出之分割方案顯無法使每一建築基地之建築
      物均具獨立之出入口，不符合建築基地法定空地分割辦法
      第3條第4款之規定，依法不得分割及移轉。倘鈞院判決准
      當事人為不合於法定空地比例之原物分割，則前揭建築法
      第十一條之強制規定必成具文，並嚴重損害強制性法律規
      定之尊嚴。
　五、兩造共有之土地以原物分配顯有困難，若採變賣分割之方
      式，即無必須適用上揭規定之問題，請鈞院准予將系爭土
      地變賣分割，以增進共有物之經濟效益及共有人之利益。
　六、被告聲明：
　　㈠請准將兩造共有之坐落彰化縣○○市○○段00000地號土地（面
      積：550.00平方公尺）應予變賣，所得價金由兩造按附表
      所示應有部分比例分配。
　　㈡訴訟費用由原告負擔。
肆、兩造不爭執事項：
　　坐落彰化縣○○市○○段00000地號即系爭土地並無因物之使用
    目的不能分割或契約訂有不分割之期限，且兩造就分割之方
    法不能協議決定。
伍、兩造爭執事項：
　　系爭土地應以何方案為分割方法始屬合法且適宜？
陸、本院之判斷：
　一、按「各共有人，得隨時請求分割共有物。」、「共有物之
      分割，依共有人協議之方法行之。分割之方法不能協議決
      定，或於協議決定後因消滅時效完成經共有人拒絕履行者
      ，法院得因任何共有人之請求，命為下列之分配：一、以
      原物分配於各共有人。……。」，民法第823條第1項前段別
      定有明文。再按法院定共有物分割之方法，固可由法院自
      由裁量，惟應斟酌各共有人之意願、利害關係、共有物之
      性質、分割後之經濟效用及公共利益等為公平決定（最高
      法院81年度台上字第16號、89年度台上字第724號民事判
      決可資參照)。
  二、經查：兩造共有系爭土地，面積550平方公尺，共有人之
　　  應有部分如附表所示，有系爭土地土地登記第三類謄本在
      卷。又系爭土地之現況如彰化縣彰化地政事務所民國109
      年8月28日土地複丈成果圖如附圖一所示及勘驗筆錄所示
      ，兩造均有已辦理所有權登記之建物，原告所有之大埔段
      第1622號建物坐落於北側如編號B部分，被告所有之大埔
      段第1621號建物坐落於南側如編號C所示，僅有東側有空
      地往外聯絡，原告所提方案就原物分割而言係盡量保留建
      物之唯一選擇，即將兩造共有之坐落彰化縣○○市○○段0000
      0地號土地（面積：550.00平方公尺），予以原物分割如
      彰化縣彰化地政事務所土地複丈成果圖110年9月10日彰土
      測字第2186號標示，編號Ａ部分（275平方公尺）由原告黃
      忠恕單獨取得；編號Ｂ部分（275平方公尺）由被告王志銘
      單獨取得，雖被告以應保留法定空地以符建築法規，故主
      張以拍賣方式分割等語，惟查憲法第十五條規定人民財產
      權應予保障，旨在確保個人依財產之存續狀態行使其自由
      使用、收益及處分之權能，並免於遭受公權力或第三人之
      侵害，俾能實現個人自由、發展人格及維護尊嚴（本院釋
      字第四００號解釋參照，按司法院指，下同）。又憲法第十
      條規定人民有居住之自由，旨在保障人民有選擇其居住處
      所，營私人生活不受干預之自由（本院釋字第四四三號解
      釋參照）。然國家為增進公共利益之必要，於不違反憲法
      第二十三條比例原則之範圍內，非不得以法律對於人民之
      財產權或居住自由予以限制（本院釋字第五九六號、第四
      五四號解釋參照）（參照大法官第709號解釋理由），是
      人民財產權及適居權（right to adequate housing）如
      何透過相關建築法規平衡調整可以討論，又建築基地於建
      築使用時，應保留一定比例面積之空地，旨在使建築物利
      於日照、通風、採光、地震及防火避災等目的，以增進使
      用人之舒適、安全與衛生，其與建築物本身所占之地面關
      係密切，如容許基地所有權人於建築完竣後，就該建築基
      地（含法定空地部分）為分割，致不合乎法定空地比例，
      不能達到法定空地比例之公益性目的，故建築法第十一條
      第一項前段、第三項及內政部頒定之建築基地法定空地分
      割辦法第三條、第四條即明文規定限制法定空地之分割，
      惟查本件財產權保障無疑應優先於法定空地之立法目的即
      適居權觀念，如人民之財產無法保障，則適居權將淪為空
      談，本件被告如堅持法定空地規定而主張拍賣系爭土地，
      則原告是否能保有其原來土地及土地上之建物恐有疑義，
      被告恐有為達目的不擇手段之嫌，即將法定空地保留錯置
      為目的，即使犧牲財產權亦不惜，惟查本件事情本質應係
      財產權保障方為目的，適居權為達成舒適使用財產之手段
      ，本件法定空地應為必要性分割且別無選擇，因除變價外
      ，沒有其餘適當之分割方法，且依建築物法定空地分割辦
      法第6條第1項規定建築基地之土地經法院判決分割確定，
      申請人檢附法院確定判決書申辦分割時，地政機關應依法
      院判決辦理，賦與法院針對個案公平妥適分割法定空地之
      權能，是被告抗辯不足採取。
  三、綜上，本院審酌當事人之意願、系爭土地之現有使用狀
　　  況、對外通行問題、位置、形狀、分割後之土地利用效益
      及兩造所獲之利益等一切情狀，認前述分割方案符合土地
      分割之經濟效用及共有人全體之利益，堪認係適當、公允
      之分割方法，爰判決如主文第一項所示。
  四、又系爭土地於102年8月30日經設定最高限額抵押權16,80 
       0,000元予訴外人有限責任第六信用合作社（彰資字第12
        7260號），經告知抵押權人，分割登記後應轉載登記於
        被告王志銘名下。
  五、末按訴訟費用，由敗訴之當事人負擔；因共有物分割、經
　　  界或其他性質上類似之事件涉訟，由敗訴當事人負擔訴訟
      費用顯失公平者，法院得酌量情形，命勝訴之當事人負擔
      其一部，民事訴訟法第78條、第80條之1分別定有明文。
      查分割共有物事件本質上並無訟爭性，乃由本院斟酌何種
      分割方案較能增進共有物之經濟效益，並兼顧兩造之利益
      ，以決定適當之分割方法。本件因兩造均獲得利益，如僅
      由敗訴之被告負擔，本院認為顯失公平，爰依兩造獲得之
      利益及就系爭土地應有部分之比例確定訴訟費用之負擔如
      主文第二項所示。
中　　華　　民　　國　　110 　年　　10　　月　　23　　日
                  民事第四庭        法  官　李言孫

附表：彰化縣○○市○○段00000地號土地之應有部分及訴訟
      費用負擔之比例。
編號 共有人姓名 應有部分比例 訴訟費用負擔比例 １ 黃忠恕 2分之1 2分之1 ２ 王志銘 2分之1 2分之1 
以上正本係照原本作成。
如對本判決上訴，須於判決送達後20日內向本院提出上訴狀。如
委任律師提起上訴者，應一併繳納上訴審裁判費。 
中　　華　　民　　國　　110 　年　　10　　月　　23　　日
                                    書記官  梁永慶